【裁判字號】    93,交聲,629
【裁判日期】    970424
【裁判案由】    聲明異議
【裁判全文】
臺灣臺南地方法院交通事件裁定         93年度交聲字第629號
移送機關    交通部公路總局嘉義區監理所麻豆監理站
異議人即    甲○○
受處分人
上列受處分人因違反道路交通管理處罰條例案件，對於交通部公
路總局嘉義區監理所麻豆監理站民國九十三年十二月三日所為之
裁決處分（處分案號：麻監裁罰字第裁７５－Ｍ0000000
0號），聲明異議，本院裁定如下：
    主  文
原處分撤銷。
甲○○不罰。
    理  由
一、原處分意旨略以：異議人即受處分人甲○○（下稱異議人）
    於民國九十三年十一月二十六日二十二時三十分許，駕駛車
    牌號碼６６０７－ＧＪ號自小客車（下稱６６０７－ＧＪ號
    車），沿臺南縣新化鎮○○○○○路由東往西方向行駛，行
    經臺南縣新化鎮○○路開運橋時，適有遭另一部車牌號碼Ｔ
    Ｗ－８８９９號自小客車（下稱ＴＷ－８８９９號車）車撞
    擊之陳朝進倒臥地面，６６０７－ＧＪ號車煞避不及而輾過
    陳朝進，使陳朝進受有顱內出血、腦挫傷、身體多處輾傷而
    死亡，然異議人於肇事致人死亡後，未下車察看並隨即駕車
    逃逸，致有肇事致人死亡而逃逸之違規行為，經臺南縣警察
    局新化分局警員於九十三年十一月二十九日開立南縣警交字
    第Ｍ00000000號舉發違反道路交通管理事件通知單
    予以舉發，並經原處分機關即交通部公路總局嘉義區監理所
    麻豆監理站（下稱原處分機關）以異議人上揭違規事實明確
    ，於九十三年十二月三日以麻監裁罰字第裁７５－Ｍ000
    00000號裁決書，依九十五年七月一日修正施行前之道
    路交通管理處罰條例（下稱修正前處罰條例）第六十二條第
    一項，裁處異議人吊銷駕駛執照，並終身禁考（下稱原處分
    ）。
二、聲明異議意旨略以：異議人固曾於上揭時地，因煞避不及而
    致所駕駛之６６０７－ＧＪ號車輾壓過倒臥地面之陳朝進，
    且未停留於肇事現場而逕行駛離，然陳朝進在遭６６０７－
    ＧＪ號車輾壓之前，已遭ＴＷ－８８９９號車撞擊死亡，異
    議人即無駕車肇事致人死亡而逃逸可言，爰聲明異議請求撤
    銷原處分。
三、按汽車駕駛人，駕駛汽車肇事致人死亡，應即採取救護或其
    他必要措施，並向警察機關報告，不得駛離，逃逸者吊銷駕
    駛執照；汽車駕駛人曾依第六十二條第一項之規定吊銷駕駛
    執照者，終身不得考領駕駛執照，修正前即異議人行為時之
    處罰條例第六十二條第一項、第六十七條第一項固立有明文
    ，然同條例第六十二條第一項規定之駕駛汽車肇事致「人」
    死亡而逃逸者，所謂「人」，依民法第六條規定「人之權利
    能力，始於出生，終於死亡。」，係指「生存之活人」而言
    ，故駕駛汽車肇事而致原生存之活人發生死亡結果後逃逸，
    方足該當同條例第六十二條第一項所指肇事致人死亡而逃逸
    之處罰要件，亦即若所輾壓者係已死亡之屍體，即無上開處
    罰規定之適用。次按執行交通勤務警察依法律規定製單舉發
    違反道路交通管理處罰條例所列之違規事實，並由公路主管
    機關加以處罰，係行政機關執行公權力措施而對外直接發生
    法律效果之單方行政行為，本質上為行政處分，受處分人不
    服公路主管機關所為之處罰，依道路交通管理處罰條例第八
    十七條規定向管轄地方法院聲明異議，自屬行政救濟程序。
    關於行政救濟程序舉證責任之分配，早期雖曾採行「行政處
    分公定力理論」，即主張依據法令所為之行政處分係屬違法
    之人，應對其根據事實負舉證責任，但此係立於行政權對私
    人具有優越性之前提，已為今日學說及實務所不採，今日學
    說及實務基於行政訴訟上當事人之法的對等性觀念，認為行
    政救濟程序之舉證責任分配，應採民事訴訟上舉證責任分配
    原則而加以修正後，準用於行政救濟程序，行政訴訟法第一
    百三十六條明文規定準用民事訴訟法第二百七十七條舉證責
    任分配之原則，即明白揭櫫此意旨。故交通違規行政爭訟之
    舉證責任，固非如刑事案件，必須超越任何合理懷疑，始可
    為有罪判決之嚴格程度，然仍應與民事訴訟之舉證責任原理
    相類似，亦即基本上公路主管機關對於人民進行處罰，必須
    先就違規事實之存在，盡其舉證之責任，倘不能證明存有違
    規事實，其處罰即不能認為合法。經查：
  (一)異議人於民國九十三年十一月二十六日二十二時三十分許，
    駕駛６６０７－ＧＪ號車，沿臺南縣新化鎮○○○○○路，
    由東往西方向行駛，行經臺南縣新化鎮○○路開運橋時，適
    有遭ＴＷ－８８９９號車撞擊之陳朝進倒臥地面，６６０７
    －ＧＪ號車煞避不及而輾過陳朝進，而異議人未下車察看並
    隨即駕車離去，且陳朝進係因受有頭部創傷合併頭骨骨折，
    顱內出血及腦挫傷而死亡等情，有上開車禍之道路交通事故
    現場圖、道路交通事故調查報告表（一）、（二）、採證照
    片四十八張、內政部警政署刑事警察局鑑驗書、臺灣臺南地
    方法院檢察署相驗屍體證明書、法務部法醫研究所鑑定書各
    一份可稽。
  (二)異議人固經臺灣臺南地方法院檢察署檢察官以九十四年度偵
    續字第一一八號偵查案偵查後，認為乙○○於九十三年十一
    月二十六日二十二時三十六分三十四秒許駕駛ＴＷ－８８９
    ９號車行經臺南縣新化鎮○○路開運橋（即臺二十線十公里
    ）處，撞擊被害人陳朝進，致陳朝進受有頭部創傷合併頭骨
    骨折、顱內出血及腦挫傷之傷害，倒臥地面並已足致死而尚
    未死亡之際，乙○○駕車逃逸，嗣異議人駕駛６６０７－Ｇ
    Ｊ號車於同日二十二時三十六分五十三秒許行經上址時，以
    時速六十至七十公里之高速行駛，致見陳朝進倒臥路中時已
    避煞不及而予以輾過，造成陳朝進受有顱內出血、腦挫傷及
    身體多處輾傷而當場死亡，異議人肇事後，未下車察看並隨
    即駕車逃逸，其涉犯刑法第一百八十五條之四肇事致人死亡
    逃逸罪嫌而提起公訴，然迭經本院九十五年度交訴字第一五
    七號刑事案及高等法院臺南分院九十六年度上訴字第一０八
    五號刑事案審理後，認為：
  (1)首先駕駛ＴＷ－８８９９號車撞擊陳朝進後逃逸之乙○○，
    經本院以九十四年度交訴字第二一０號刑事案審理後，認為
    乙○○駕駛ＴＷ－８８９９號車，因有超速及未注意車前狀
    況之過失，直接撞及陳朝進，並造成陳朝進倒地後受有頭部
    創傷、頭骨骨折、顱內出血及腦挫傷等傷害而當場死亡，且
    乙○○於肇事後駕車逃逸等犯罪事實，業構成刑法第二百七
    十六條第一項過失致人於死罪及第一百八十五條之四駕車肇
    事逃逸罪，而就過失致人於死罪部分判處有期徒刑六月、駕
    車肇事逃逸部分判處有期徒刑十月，定應執行刑一年二月、
    緩刑三年確定在案（本件亦經調閱九十四年度交訴字第二一
    ０號刑事案卷查核無誤）。
  (2)檢察官所舉法務部法醫研究所（93）醫鑑字第一八四六號鑑
    定書上關於「對死者死亡之看法」及「鑑定結果」欄中分別
    記載：「死者為五十歲男性，於九十三年十一月二十六日晚
    間二十二時二十分許發生車禍，當場死亡。遺體經解剖發現
    頭、胸、腹及骨盆腔均具嚴重創傷及多處骨折，但大多數處
    創傷處出血均不嚴重，唯左後頂枕部頭皮裂傷處出血較明顯
    ，小腦具局部蜘蛛膜下腔出血，顱底尚具橫斷性絞鍊式骨折
    。考慮事發當時死者正騎自行車橫越馬路，故推斷其應是遭
    高速行駛之車輛撞擊，造成前述之頭部創傷，因傷勢過於嚴
    重，故可能很短時間（不足三至五分鐘）內即失去生命徵候
    ，復遭其他車輛壓過其身軀不只一次，方造成身體多處死後
    創傷。故死者之死亡之原因為車禍導致頭部創傷合併頭骨骨
    折，顱內出血及腦挫傷。」「死者陳朝進，男性，五十歲，
    死亡原因為車禍導致頭部創傷合併頭骨骨折、顱內出血及腦
    挫傷；死亡方式為意外。」等語（見九十三年度偵字第一二
    七三三號卷，以下稱偵卷第九十四、九十五頁），然上揭：
    「『可能』很短時間（不足三至五分鐘）」之記載，可見鑑
    定者就陳朝進遭第一次撞擊後多久死亡、陳朝進是否於第一
    次撞擊後三至五分鐘之期間內死亡以及陳朝進於不足三至五
    分鐘內之多少時間之內死亡等攸關陳朝進死亡之時點，並不
    能為明確判斷，亦即上揭記載，僅係鑑定者基於其專業訓練
    ，所為「可能性」之判斷而已，尚未達到確認無誤之程度。
  (3)再本院九十五年度交訴字第一五七號刑事案審理時，亦曾針
    對上揭記載，函請法務部法醫研究所進一步鑑定陳朝進生前
    或死後所受之傷害各為何者，惟該所函覆無法就此為鑑定等
    語，亦即無法判定何者為陳朝進生前所受之傷害，何者為被
    害人死後所受之傷害，有該所九十六年一月二十六日法醫證
    字第０九六００００三八二號函附卷可證（見本院九十五年
    度交訴字第一五七號卷第四十頁），則陳朝進身上所存之傷
    害，就何者係生前抑係死亡之後所造成，無法鑑別區分，是
    陳朝進身體上之輾壓傷害，究係在其生前所造成者，抑係在
    死亡後方才造成，無從認定。
  (4)又檢察官提出錄有異議人駕駛６６０７－ＧＪ號車行經之監
    視器畫面，該監視器設於臺南縣化鎮○○路上而距離前開肇
    事地點開運橋前約有三百公尺遠之距離，則異議人被告駕駛
    ６６０７－ＧＪ號車行至肇事地點而輾壓陳朝進身體之時間
    ，是否僅在距離乙○○駕駛ＴＷ－８８９９號車撞及陳朝進
    後之十九秒，已非無疑（該監視器攝得乙○○駕駛ＴＷ－８
    ８９９號車於九十三年十一月二十六日二十二時三十六分三
    十四秒經過台二十線與南一七０線路口，異議人駕駛６６０
    ７－ＧＪ號車於同日二十二時三十六分五十三秒經過台二十
    線與南一七０線路口），又縱認上揭二地點距離甚近，二者
    間經過之時間應該差不多，可能亦為十九秒間隔，亦不足以
    將陳朝進在鑑定意見所指之三至五分鐘內之十九秒前即已死
    亡之情形完全排除。
  (三)從而，因無積極直接之證據，足以證明異議人駕駛６６０７
    －ＧＪ號車輾壓陳朝進身體之時，陳朝進尚仍生存，自無從
    確認被告有駕車肇事致人於死之犯行，本院遂於九十六年七
    月三十一日以九十五年度交訴字第一五七號判決異議人無罪
    ，且上訴經臺灣高等法院臺南分院九十六年度交上訴字第一
    ０八五號刑事案件審理後，亦為相同之認定而駁回上訴確定
    在案，業經本院調閱本院九十五年度交訴字第一五七號及臺
    灣高等法院臺南分院九十六年度交上訴字第一０八五號刑事
    案卷查核無訛。
四、綜上所述，既無法確認異議人於上開時地駕車輾壓陳朝進之
    際，陳朝進仍處於生存狀態，異議人即無所謂肇事致尚生存
    之人於死後，復行逃逸之情況，揆諸前揭說明，業與修正前
    處罰條例第六十二條第一項所指肇事致人死亡而逃逸之處罰
    要件，並不相符，此外原處分機關並未再就異議人存有該條
    所指違規行為一事，提出其他明確之證據資料為佐，則原處
    分機關依修正前處罰條例第六十二條第一項、第六十七條第
    一項規定，以原處分裁處異議人吊銷駕駛執照，並終身禁考
    ，尚有未洽，應由本院將原處分撤銷，另諭知異議人不罰，
    以資適法。
五、據上論斷，應依道路交通案件處理辦法第二十條前段，裁定
    如主文。
中    華    民    國    97    年    4     月    24    日
                  交通法庭  法  官  陳威龍
以上正本證明與原本無異。
如不服本裁定，應於收受送達後5日內向本院提出抗告狀。（應
附繕本）
                            書記官  鄭吉裕
中    華    民    國    97    年    4     月    24    日


司法院資訊處製作；財團法人民間司法改革基金會備份。
